【裁判字號】    95,訴,2032
【裁判日期】    951110
【裁判案由】    損害賠償
【裁判全文】
臺灣臺中地方法院民事判決  95年度訴字第2032號
原      告  丁○○
            戊○○
            丙○○
            乙○○
兼共    同
訴訟代理人  甲○○
被      告  己○○
訴訟代理人  許博堯律師
複代理人    陳宏盈律師
            庚○○
                        2
上列當事人間請求損害賠償事件，本院於民國95年10月27日言詞
辯論終結，判決如下：
    主      文
原告之訴及假執行之聲請均駁回。
訴訟費用由原告負擔。
    事實及理由
一、原告主張：
（一）原告5人原為台中縣清水鎮○○段海風小段第88地號土地
      （下稱系爭土地）之所有權人，嗣經訴外人王福營、王金
      德及賴秀鈴介紹，將系爭土地全部（面積11,071平方公尺
      ）以新台幣（下同）16,075,092元之價格出售予訴外人林
      進春，雙方於民國94年11月28日於被告之代書事務所簽訂
      土地買賣契約書，同時並委由被告辦理土地過戶、稅務及
      登記等一切事宜。詎簽約之日離開被告事務所後，僅6小
      時即同日18時左右，訴外人王福營、王金得及賴秀鈴三人
      即來電告知被告通知轉達原告，系爭土地買賣辦理移轉登
      記，尚需另外補繳遺產稅1,046,817元，次日介紹人又至
      原告丁○○處所，告知原告如不補繳遺產稅而未辦理移轉
      登記，即有違約沒收定金1,000,000元或加倍賠償問題。
      原告於簽約前從不知應補繳遺產稅之事，經查詢始由他人
      告知依遺產及贈與稅法相關規定，系爭土地如於5年內有
      買賣而未作農用之情事，應繳納遺產稅。而被告於訂約前
      並未告知原告系爭土地買賣尚有需繳納遺產稅之事。被告
      受原告委託辦理系爭土地買賣事宜，對系爭土地買賣依法
      應補繳遺產稅一事亦無不知，被告依民法委任及地政士法
      規定，即有告知原告有補繳遺產稅之義務，使原告可考慮
      提高買賣價金或5年後再行出售，然因被告故意或疏失，
      竟未告知原告有此一事實，其後原告為免違約，已依約繳
      納遺產稅款。設若被告係出售自己之土地，於相同情形亦
      端無不注意且知悉應繳納遺產稅之問題，可見被告顯有違
      反善良管理人之注意義務甚明，而其未告知又有違委任本
      旨，未保障原告財產權益，違反業務上應盡之義務，致原
      告受有1,046,817元之損害，為此依民法第544條債務不履
      行及地政士法第26條損害賠償之規定，請求被告給付原告
      各如聲明所示之賠償。
（二）對於被告抗辯之陳述
    １、原告委託被告辦理買賣過戶事宜，兩造間存有辦理過戶
        之委任關係，不僅限於代撰書狀而已，包括辦理過戶之
        整個程序，當然包括與土地登記有關之稅務事項，被告
        抗辯僅受任代撰書狀，確非事實。又辦理土地移轉登記
        ，依土地法規定需先向稅捐處申報現值，由稅捐稽徵單
        位核計領單納稅，再至地政事務所申請登記，是辦理買
        賣過戶事宜，並非過戶過程中各種應辦手續其中單一項
        或數項之委任，而係委任辦理買賣過戶整個程序，當然
        包括與土地登記有關之稅務事宜。被告於所擬之系爭土
        地之買賣契約書第9條、第10條亦有關於稅負之記載，
        如被告未受託與土地登記有關之稅負事項，稅的問題完
        全與被告無關，何需列稅賦的條款？是被告在買賣雙方
        簽約時，自有告知應納稅項種類、應納稅金額（實際則
        以稅單為準）之義務，否則如何辦理買賣過戶事宜，此
        與單純向地政士詢問稅務問題不同，被告未於簽約前告
        知原告有遺產稅負之問題，有故意或重大過失。
    ２、被告有償受託代理申請系爭土地買賣所有權移轉登記，
        依地政士法第26條、內政部函示及民法委任關係之規定
        ，應以善良管理人之注意為之，其注意義務包括在簽約
        前應告知法規的特別解釋與規定及問詢，與交易土地的
        相關問題，買賣雙方各應負擔的具體稅負，規費與金額
        估算數亦應告知。且依相關法律規範，被告應主動詢問
        、告知原告，即使及隱私，被告職責所在，原告權益
        所在，被告亦必須詢問，原告回應與否，則係另一問題
        。
    ３、原告繼承系爭土地之登記係委由訴外人蔡銘嘉地政士代
        為申請辦理，之前從未見過遺產申報書之說明；該遺產
        申報書及國稅局核發之遺產稅免稅證明書最下端說明4
        之內容，均未見「出售」二字，且原告出售系爭農地後
        ，買方仍作農業使用，並未背離該記載內容，被告抗辯
        原告於申請免徵遺產稅之同時，即已知悉在法定期間內
        不得出售農地之限制，並不可採。
    ４、本件系爭土地之買方即訴外人林進春、仲介人之一即訴
        外人王福營是被告姻親，被告顯有故意隱瞞稅賦，因為
        說出來，列入條款，當天交易一定不成。被告意圖賺取
        代辦酬勞費，仲介人獲得仲介費及幫助訴外人林進春順
        利以每坪4,800元能買到系爭土地，竟忍心犧牲原告
        1,046,817元之遺產稅負。由土地登記資料顯示，被告
        可以很清楚知悉買賣契約訂立之日，該筆農地作農用繼
        承登記未滿5年，出售時需補徵遺產稅，簽約前被告故
        意不告知，又不詢問原告繼承登記時有否繳納遺產稅或
        增值稅，亦不告知繼承登記之若有遺產稅必需補繳，簽
        約的整個過程未提到遺產稅，卻在簽約後的6小時，即
        轉知要繳納遺產稅百餘萬，惡意隱瞞重大稅負，昭然若
        揭。
（三）聲明：被告應給付原告各209,363元，及自起訴狀繕本送
      達被告之翌日起至清償日止，按年息百分之5計算之利息
      ，並以供擔保為條件之假執行之宣告。
二、被告則以：
（一）系爭土地為原告於91年11月22日自其等之父韋南山繼承而
      來，原告於繼承開始後，如有依遺產及贈與稅法第17條第
      1項第6款之規定申請免徵遺產稅，必已向台中縣清水鎮公
      所申請核發本筆農地之農業用地作農業使用證明書，再檢
      附該農業用地作農業使用證明書向財政部台灣省中區國稅
      局台中縣分局沙鹿稽徵所申請核發韋南山之遺產稅免稅證
      明書，最後檢附該遺產稅免稅證明書向台中縣清水地政事
      務所辦理本筆農地之繼承登記。是原告於享受系爭土地免
      徵遺產稅之優惠時，即應知悉系爭土地自承受之日起5年
      內不得轉售之限制，否則即應追繳遺產稅，此為原告五人
      親身經歷之事實，且原告甲○○本身即為專業之稅務代理
      人，故原告在申請免徵遺產稅之同時即已知悉系爭土地依
      遺產及贈與稅法第17條1項第6款之規定申請免徵遺產稅後
      ，受5年法定期限內不得出售之限制。
（二）被告為何秋桂代書事務所之助理人員，僅單純依買賣雙方
      所談妥之買賣條件為其雙方代撰土地買賣契約書，至於原
      告所繼承之系爭土地有無作農業使用？繼承當時有無依遺
      產及贈與稅法第17條第1項第6款之規定申請免徵遺產稅？
      韋南山所遺遺產除系爭土地外，是否尚有其他財產？韋南
      山所遺遺產稅總額是否已逾遺產稅之課徵標準？原告於辦
      理繼承登記時有無繳納遺產稅？如有繳納，其數額為何？
      凡此情形其中有涉及原告之隱私，且原告亦未告知在場之
      相關人員，被告實無法知悉。再韋南山所遺遺產是否須課
      徵遺產稅，事專業之判斷及稅捐機關之審核，被告亦無
      此一專業諮詢能力。本件原告既依前開遺產及贈與稅法之
      規定，申請系爭土地免徵遺產稅之優惠，卻於法定期間內
      委託土地仲介即訴外人王福營等人尋覓買主即訴外人林進
      春出售，且收受訴外人林進春所給付之之16,075,092元之
      買賣價金，依法即不能再享有本筆農地免徵遺產稅之優惠
      。換言之，原告於92年間申請免徵遺產稅之同時，即已知
      悉在法定期間內不得出售農地之限制，仍於94年間將系爭
      土地出售他人而獲得相當於土地價值16,075,092元之買賣
      價金，依法即不能再享有免徵遺產稅之優惠，此乃原告權
      衡經濟利益輕重上所為之判斷，與被告無關。被告向原告
      收取之費用為：簽訂不動產買賣契約500元，亦即被告
      依買賣雙方所議妥之買賣條件繕寫契約條文，協助買賣雙
      方簽訂契約及用印，故收取500元。代辦土地鑑界之申
      請費800元。申辦撤銷遺產列管申請補課遺產稅600元。
      依此計算，被告共向收取1,900元之費用，其中不包含稅
      務諮詢之費用等語，資為抗辯。
（三）聲明：駁回原告之訴。
三、兩造不爭執之事實：
（一）原告原為系爭土地之所有權人，於94年11月28日在被告之
      代書事務所由被告代撰買賣契約，將系爭土地以16,075,
      092元出售予訴外人林進春。
（二）原告有委託被告辦理系爭土地之買賣及辦理移轉過戶登記
      事務。
（三）原告與訴外人林進春簽訂系爭土地買賣契約前，被告未告
      知原告系爭土地辦理買賣移轉登記需補繳遺產稅。
（四）原告已依法補繳遺產稅1,046,817元。
四、兩造爭執之事項：
（一）原告與訴外人林進春簽訂系爭土地買賣契約前是否知悉系
      爭土地辦理買賣移轉登記需補繳遺產稅。
（二）被告有無告知原告系爭土地辦理買賣移轉登記需補繳遺產
      稅之義務。
五、本院之判斷
（一）按「左列各款，應自遺產總額中扣除，免徵遺產稅︰．．
      ．六 遺產中作農業使用之農業用地及其地上農作物，由
      繼承人或受遺贈人承受者，扣除其土地及地上農作物價值
      之全數。承受人自承受之日起5年內，未將該土地繼續作
      農業使用且未在有關機關所令期限內恢復作農業使用，或
      雖在有關機關所令期限內已恢復作農業使用而再有未作農
      業使用情事者，應追繳應納稅賦。但如因該承受人死亡、
      該承受土地被徵收或依法變更為非農業用地者，不在此限
      。」，遺產及贈與稅法第17條第1項第6款定有明文。依此
      規定，繼承人繼承農業用地，如能證明於承受後作為農業
      用地使用，免徵遺產稅，惟如自承受後5年內，未將該土
      地繼續作農業使用者，應追繳遺產稅。所謂「未將該土地
      繼續作農業使用」，除該土地事實上未作為農業使用外，
      應包括出售、贈與等，將該土地轉讓予他人之情形，蓋承
      受人如已非該土地之所有權人，無法再使用收益該土地，
      遑論作為農業使用，是於此情形，自屬於未將該土地繼續
      作農業使用之範圍。經查，原告之父韋南山於91年11月22
      日死亡，原告委由地政士蔡銘佳辦理系爭土地繼承登記，
      復辦理農業用地作農業使用免徵土地遺產稅及贈與稅，並
      取得土地所有權狀及財政部臺灣省中區國稅局沙鹿稽徵所
      核發之免稅證明書，此為兩造所不爭執之事實。而依前揭
      說明，倘原告於繼承後5年內即將系爭土地出售予他人，
      依前揭遺產及贈與稅法第17條第1項第6款之規定，即應補
      徵遺產稅，因此，原告將系爭土地出售予訴外人林進春，
      應依法補繳遺產稅，要無疑義。
（二）原告主張被告於原告與訴外人林進春就系爭土地簽訂買賣
      契約書之前，負有告知上開應補徵遺產稅之相關事項，竟
      故意或重大過失而未告知，致原告遭核定補徵遺產稅受有
      損害，被告則予以否認，並以前開情詞置辯。是本件首應
      審究者，係被告是否於原告與訴外人林進春簽訂買賣契約
      前，負有告知上開應補徵遺產稅之義務，而故意或重大過
      失不予告知？
（三）按「受任人因處理委任事務有過失，或因逾越權限之行為
      所生之損害，對於委任人應負賠償之責。」，民法第544
      條定有明文。所謂「過失」，係應注意能注意而不注意而
      言，亦即違反注意之義務。又「地政士受託辦理各項業務
      ，不得有不正當行為或違反業務上應盡之義務。地政士違
      反前項規定，致委託人或其他利害關係人受有損害時，應
      負賠償責任。」，地政士法第26條亦定有明文，地政士依
      此規定負賠償責任，亦以違反業務上應盡之義務為前提，
      是原告依前開條文請求被告賠償，均需以被告違反應盡之
      義務為前提。而前開法律僅規定違反義務應負賠償之責，
      至於受任人或地政士負有何種義務，有無違反，自應依雙
      方委任之意旨定之。本件原告有委託被告辦理系爭土地之
      買賣及辦理移轉過戶登記事務，固為被告所不爭執，惟原
      告自承：當初是林進春找己○○，原告沒有與己○○接觸
      ，只有簽立買賣契約的時候才第一次見面，所以林進春找
      己○○處理事務的內容應該是買賣移轉登記，詳細內容伊
      不清楚，原告事後支付1, 900元之費用予被告，包括簽約
      費用500元，申請鑑界費用800元、申辦撤銷遺產列管申請
      遺產稅費用600元等語（見本院卷第148至150頁），已自
      承簽立買賣契約前未與被告接觸，簽約時第一次見面，委
      任被告處理事務之詳細內容不清楚。準此，原告既不清楚
      委託被告辦理系爭土地之買賣移轉登記之詳細內容，則被
      告為原告及訴外人林進春代撰買賣契約前，依約是否負有
      告知原告系爭土地出售依法應補繳遺產稅之義務一事，即
      非無疑。其次，原告一再主張：本件原告委託被告辦理買
      賣過戶事宜，兩造間存有辦理過戶之委任關係，不僅限於
      代撰書狀辦理而已，包括辦理過戶之整個程序，當然包括
      與土地登記有關之稅務事項等語。惟被告依約應至地政機
      關辦理系爭土地以買賣為原因之移轉登記及辦理相關之納
      稅事宜，係訂立買賣契約以後之事務，與被告是否負有於
      原告訂立買賣契約之前告知系爭土地是否有遺產稅需補繳
      之義務無關。又依原告所提出之被告出具之房地產稅費估
      算表（見本院卷第52頁）之記載，被告代辦項目及費用為
      ：簽訂不動產買賣契約，費用500元、鑑界（含規費6,000
      元）費用6,800元、申辦撤銷遺產列管申請補課遺產稅，
      費用600元，被告全部收取之費用為1,900元。其中關於簽
      訂不動產買賣契約部分被告僅收費500元，參酌原告前開
      所述委由被告辦理之過程，本件顯係原告與林進春就系爭
      不動產之買賣條件事先談妥，再至被告事務所委由被告代
      撰買賣契約，並辦理事後之移轉登記事務。縱依系爭土地
      出售予訴外人林進春前之土地登記簿謄本之記載（見本院
      卷第110、111頁），被告為原告代撰買賣契約時已知悉系
      爭土地為農地，原告取得系爭土地之原因為分割繼承，惟
      原告繼承後有無繼續作為農業使用而依前揭遺產及贈與稅
      法之規定申請免徵遺產稅？減免遺產稅後有無繼續作為農
      業使用？原告之被繼承人韋南山所遺遺產除系爭土地外，
      是否尚有其他財產？韋南山所遺遺產稅總額是否已逾遺產
      稅之課徵標準？原告於辦理繼承登記時有無繳納遺產稅？
      如有繳納，其數額為何？凡此情形，若未經原告告知，被
      告是否有主動詢問之義務，不能無疑。蓋一般土地之出售
      所需負擔之稅賦為土地增值稅，而所謂欠稅通常係指積欠
      平時應繳納之地價稅、田賦等稅，繼承農地於5年內未繼
      續作農業使用需補繳遺產稅之情形，究非每筆土地買賣應
      納之稅負，原告徒以系爭土地買賣契約書第9條、第10條
      有記載稅負、欠稅的字句，推認被告事先知情，故意不告
      知，即屬無據。縱認被告負有稅務洽詢之義務，亦僅係備
      詢，亦即於原告詢問時負有告知之義務而已，況被告僅係
      代撰買賣契約書，若非兩造有言明在先，被告負有此種義
      務，實無強令其負有主動告知原告所有與系爭土地一切相
      關之稅賦之義務，原告主張被告於其等與訴外人林進春簽
      訂買賣契約前即負有告知出售系爭土地需補繳遺產稅之義
      務，尚屬無據。至於原告所提出之內政部函文認：本案所
      提地政士受託辦理農地買賣登記業務，是否告知繳納土地
      增值稅或遺產稅問題，案關其受託項目及執行上有無故意
      或重大過失事實認定問題，應無關中央法規解釋疑等情（
      見本院卷第46頁正反面），旨在說明被告有無告知之義務
      與其受託之項目有關，與該部職掌之法規解釋無關，因本
      件尚不能認被告受委任事項含被告需告知原告系爭土地出
      售需否補繳遺產稅一事，是該函文自難據以認定被告有故
      意過失。
（四）原告又主張：本件系爭土地之買方即訴外人林進春、仲介
      人之一即訴外人王福營是被告姻親，被告意圖賺取代辦酬
      勞費，使仲介人獲得仲介費及助訴外人林進春順利以每坪
      4,800元能買到系爭土地，惡意隱瞞重大稅負云云，惟被
      告已否認事前知悉系爭土地出售需補繳遺產稅一事，原告
      未舉證以實其說，自難採信。
六、綜上所述，本件尚不能認被告受原告委任事項含被告需告知
    原告系爭土地出售需否補繳遺產稅一事，亦難認被告事前已
    知悉系爭土地出售需補繳遺產稅，而有惡意隱瞞之情事，從
    而原告依民法第544條債務不履行及地政士法第26條損害賠
    償之規定，請求被告給付原告各209,363元，及自起訴狀繕
    本送達被告之翌日起至清償日止，按年息百分之5計算之利
    息，難認有理由，應予駁回。原告之訴既經駁回，其假執行
    之聲請亦失所依附，應併予駁回。
七、本件事證已臻明確，兩造其餘爭點，核與判決結果不生影響
    ，爰不逐一論述。
八、結論：本件原告之訴為無理由，依民事訴訟法第85條第1項
    前段，判決如主文。
中    華    民    國    95    年    11    月    10    日
                  民事第三庭    審判長法  官  張瑞蘭
                                      法  官  林靜芬
                                      法  官  黃渙文
正本係照原本作成。
如對本判決上訴，須於判決送達後20日內向本院提出上訴狀。
中    華    民    國    95    年    11    月    10    日
                                      書記官


司法院資訊處製作；財團法人民間司法改革基金會備份。
